【裁判字號】    98,訴,1309
【裁判日期】    991029
【裁判案由】    侵權行為損害賠償
【裁判全文】
臺灣士林地方法院民事判決              98年度訴字第1309號
原      告  甲○○
訴訟代理人  乙○○
被      告  丁○○
            丙○○
上列當事人間請求損害賠償事件，經原告提起刑事附帶民事訴訟
，經刑事庭移送前來（98年度審交附民字第104 號），本院於99
年10月15日言詞辯論終結，判決如下：
    主  文
被告應連帶給付原告新臺幣貳拾捌萬柒仟壹佰玖拾捌元，及被告
丁○○自民國九十八年七月十五日起，及被告丙○○自民國九十
九年二月十八日起，均至清償日止按年息百分之五計算之利息。
原告其餘之訴駁回。
訴訟費用由被告連帶負責三分之一，餘由原告負擔。
本判決第一項得假執行。
原告其餘假執行之聲請駁回。
    事  實  及  理  由
壹、程序方面
一、按起訴後後，原告不得為訴之變更追加，但請求之基礎事實
    同一、擴張或減縮應受判決事項之聲明、不甚礙被告之防禦
    及訴訟之終結者，不在此限，為民事訴訟法第255 條第1 項
    第2 款、第3 款、第7 款所明定。原告起訴原聲明：「（一
    ）被告應給付原告新臺幣（下同）93萬3,123 元，並自起訴
    狀繕本送達被告之翌日起至清償日止按年息百分之五計算之
    利息。（二）原告願供擔保請准宣告假執行。（三）訴訟費
    用由被告負擔。」嗣於民國98年12月28日追加被告丙○○，
    並將訴之聲明第1 項變更為被告2 人連帶給付，復於99年2
    月26日變更為如下之聲明，核與前開規定並無不合，於法自
    應准許，先予敘明。
二、本件被告均經合法送達未於言詞辯論期日到場，核無民事訴
    訟法第386 條各款所列情形，爰依原告之聲請，由其一造辯
    論而為判決。
貳、實體方面
一、原告起訴主張：
(一)、被告丁○○未領有普通小客車駕駛執照（駕照業經吊銷），
    於97年11月18日中午12時5 分許，駕駛被告丙○○所有車牌
    9N-4476 號自用小客車，沿臺北縣汐止市○○街由東往西即
    大同路3段 方向行駛，行經臺北縣汐止市○○街29號前，明
    知未領有普通小客車駕駛執照不得駕車，且原應注意汽車超
    車時應先予警示，並等待前車允讓及與前車保持安全間隔，
    依當時情形，亦無不能注意之情況存在，卻疏未注意，致在
    超越前方由原告所騎駛車牌JU5-237 號重型機車時，擦撞原
    告所騎駛之上開重型機車左側把手，致原告人車倒地，受有
    左腓骨骨折、左手及左肘擦傷等傷害。又被告丙○○為上開
    自用小客車之車主，將車輛提供給無駕駛執照之被告丁○○
    ，應與被告丁○○負連帶責任。原告因上開車禍事件，因而
    增加生活上之需要，支出：1.醫療費用2 萬4,783 元；2.就
    醫坐計程車之交通費1 萬1,140 元；3.看護費：97年11月21
    日起至98年2 月25日止，共97日，由親人看護，每日支付親
    人2, 000元，看護費共計19萬4,000 元（2,000 ×97＝194,
    000 ）；4.買中藥之復健費10萬元；5.家裡開銷費用之生活
    費10萬元。另請求車禍傷害治療期間之精神上損害賠償50萬
    元。前述費用共計92萬9,923 元，爰依侵權行為損害賠償之
    法律關係，請求被告連帶賠償等語。
(二)、聲明：被告應連帶給付92萬9,923 元，及自起訴狀繕本送達
    翌日起至清償日止按年息百分之五計算之利息；願供擔保請
    准宣告假執行；訴訟費用由被告負擔。
二、被告等均未於言詞辯論期日到場，亦未提出書狀作何聲明或
    陳述。
三、不爭執事項：
(一)、被告丁○○駕駛執照經吊銷，於97年11月18日中午12時5 分
    許，駕駛車牌9N-4476 號自用小客車，沿臺北縣汐止市○○
    街由東往西即大同路3 段方向行駛，行經臺北縣汐止市○○
    街29號前，明知未領有普通小客車駕駛執照不得駕車，且汽
    車超車時應先予警示，並等待前車允讓及與前車保持安全間
    隔，而依當時係日間、天候陰、道路無障礙物且視距良好等
    情形觀之，並無不能注意之情事，其應注意並能注意而疏未
    注意，於超越前方由甲○○所騎駛車牌JU5-237 號重型機車
    時，以致被告丁○○所駕駛之車號9N-4476 號自用小客車於
    超車過程中，兩車過於接近，該自用小客車右側車身不慎撞
    及甲○○所騎駛之上開車號重型機車左側把手，致該機車人
    車倒地，甲○○受有左腓骨骨折、左手及左肘擦傷等普通傷
    害。經臺灣士林地方法院檢察署以提起公訴，並本院以98年
    度交審易字第224 號判決丁○○過失傷害，處有期徒刑4 月
    確定，業經執行完畢，此經本院調取刑事卷宗確認。
(二)、被告丙○○為車號9N-4476 號自用小客車之所有權人（行車
    執照，偵查卷第44頁）。
(三)、原告向財團法人汽車交通事故補償基金請領補償金5 萬5,17
    6 元（本院卷第182 頁）。
四、本院得心證之理由：
(一)、按因故意、過失不法侵害他人之權利者，負損害賠償責任，
    民法第184 條第1 項前段定有明文。又不法侵害他人之身體
    或健康者，對於被害人因此喪失或減少勞動能力或增加生活
    上之需要時，應負損害賠償責任；不法侵害他人之身體者，
    被害人雖非財產上之損害，亦得請求賠償相當之金額，民法
    第193 條第1 項、第195 條第1 項前段亦分別定有明文。查
    原告主張被告丁○○於97年11月18日中午12時5 分許，駕駛
    車牌9N-4476 號自用小客車，沿臺北縣汐止市○○街由東往
    西及大同路3 段方向行駛，行經臺北縣汐止市○○街29號前
    ，明知未領有普通小客車駕駛執照不得駕車，且原應注意汽
    車超車時應先予警示，並等待前車允讓及與前車保持安全間
    隔，依當時情形，亦無不能注意之情況存在，卻疏未注意，
    致在超越前方由伊所騎駛車牌JU5-237 號重型機車時，擦撞
    伊所騎駛之上開重型機車左側把手，致伊人車倒地，受有前
    開傷害等情等情，業經本院98年度審交易字第224 號刑事判
    決確定，堪信為真實。被告丁○○就前開交通事故之發生既
    有過失，致原告受有傷害，有因果關係，依前開法條之規定
    ，自應對原告負損害賠償之責。又按數人共同不法侵害他人
    之權利者，連帶負損害賠償責任；「明知加害人未領有駕駛
    執照，仍將汽車交其駕駛，顯違道路交通管理處罰條例第21
    條第1 項第1 款、第28條之規定，亦即違反保護他人之法律
    ，應推定有過失」，民法第185 條第1 項、最高法院67年臺
    上字第2111號判例著有明文。被告丙○○將車輛交付未領有
    駕駛執照之丁○○駕駛以致肇事，顯違反道路交通管理處罰
    條例第21條第1 款、刪除前第28條所為保護他人之法律規定
    ，應推定其有過失，構成共同侵權行為( 最高法院80年台上
    字第2885號參照) ，是被告丁○○駕駛執照已經吊銷（偵查
    卷第22頁），而被告丙○○為被告丁○○之配偶，明知其配
    偶被告丁○○之普通小客車駕駛執照已吊銷，有不能安全駕
    駛車輛之虞，卻仍出借車輛與被告丁○○，依前揭判例意旨
    ，應認為其行為違反保護他人之法律而應推定有過失，自應
    與被告丁○○對原告負連帶賠償之責。
(二)、關於原告請求被告賠償費用，是否應予准許，分述為次：
  1.原告請求醫療費用2 萬4,783 元部分:
    經查，原告因系爭傷害至財團法人國泰綜合醫院（下稱國泰
    醫院）就醫，因此支出醫療費用合計2 萬4,783 元等情，業
    據原告提出與所述相符之醫療費用收據（本院卷第53頁至71
    頁）。是依前揭法條規定，被告自應就原告因此所增加生活
    上需要之醫療費用2 萬4,783 元負損害賠償之責。
  2.原告請求交通費1 萬1,140 元部分：
    經查，原告因系爭傷害搭乘計程車至國泰醫院就醫（包括入
    院、出院），因此支出交通費用合計9,185 元等情，業據原
    告提出與所述相符之計程車收據（本院卷第72至93頁、第14
    7 頁）。又原告提出之計程車單據其中第73頁（98年1 月20
    日有3 張單據）、第91頁（98年2 月17日有3 張單據）、第
    92頁（98年1 月12日入院，但竟有2 張單據）顯為重複請求
    ，應予剔除，第88頁收據並無日期，與本案無關連性，亦無
    理由，應予扣除。是依前揭法條規定，被告自應就原告因此
    所增加生活上需要之交通費用9,185 元負損害賠償之責。
  3.原告請求看護費19萬4,000 元部分：
    按親屬代為照顧被害人之起居，固係基於親情，但親屬看護
    所付出之勞力並非不能評價為金錢，雖因二者身分關係而免
    除被害人之支付義務，惟此種基於身份關係之恩惠，自不能
    加惠於加害人。故由親屬看護時雖無現實看護費之支付，仍
    應認被害人受有相當於看護費之損害，得向加害人請求賠償
    ，始符公平原則（最高法院88年度台上字第1771號、94年度
    台上字第1543號判決要旨參照）。原告於97年11月18日急診
    治療，97年12 月7日住院，同月8 日鋼釘固定手術治療，同
    月12日出院，98年1 月12日第二次住院，同月13日拔除鋼釘
    手術治療，同月14日出院，須休養3 個月後可以正常工作，
    休養期間需看護照顧，且國泰醫院提供照顧服務員（即看護
    ）24小時制每班2,000 元（本院刑事98年度審交附民字第10
    4 號卷第26頁、本院卷第116 至117 頁、第127 至130 頁）
    ，是原告主張由其姊看護97日，每日支付其姊2,000 元，雖
    未據提出單據為證，僅提出其姊出具之證明書，依前開醫院
    函文可知原告治療及休養期間確實需要看護照料，而依前開
    判決意旨應可認親屬代為看護，仍應認受有相當於看護費之
    損害，此部分被告應負損害賠償19萬4,000 元（2,000 ×97
    ＝194, 000）。
 4.原告請求復健費10萬元部分及生活費10萬元部分：
  (1)復健費：原告稱因該傷害自行買中藥調養身體（本院卷第21
    頁），然未提出任何單據，自不能認為有該損害。
  (2)生活費：
    原告請求因休息在家沒有工作所支出費用，即房屋租金、吃
    飯錢（本院卷第21頁、115 頁），惟房屋租金及伙食費乃日
    常生活原有之必要支出，與上開車禍事件並無關連性，並非
    本件事故所增加之支出，故此部分請求自難准許。
  5.原告請求慰撫金50萬元部分：
    按慰撫金之多寡，應斟酌雙方之身份、地位、資力與加害程
    度，及其他各種情形核定相當之數額，最高法院51年台上字
    第223 號判例意旨參照。原告因上開車禍事件受有前開傷害
    ，已如前述，精神上受有相當痛苦，自可請求慰撫金。查，
    原告為高中肄業，工作為汐止鎮公所清潔隊之稽查，且近三
    年利息所得平均約79萬餘元，名下無財產；被告丁○○近三
    年利息所得平均約44萬元，其無不動產登錄其名下，被告丙○○名下並無所得，僅有一輛汽車等情，有原告、被告稅務
    電子閘門財產所得調件明細表在卷可證（見本院卷第24頁至
    30頁、第115 頁、第208 至209 頁），本院斟酌本件事故發
    生經過，原告所受之傷勢、上述兩造身份、地位、經濟狀況
    等一切情狀，認原告請求慰撫金50萬元，核屬過高，應予酌
    減為20萬元，較為妥適，逾此數額之請求，則無理由，不應
    准許。
  6.基此，原告所得請求之財產上及非財產上損害賠償金額合計
    應為萬, 元（計算式：24,783 + 9,185+ 194,000 +200,000
    = 427,968 ）。
四、與有過失之認定：
    按損害之發生或擴大，被害人與有過失者，法院得減輕賠償
    金額或免除之，民法第217 條第1 項定有明文。此項規定之
    目的在謀求加害人與被害人間之公平，倘受害人於事故之發
    生亦有過失時，由加害人負全部賠償責任，未免失諸過酷，
    是以賦與法院得不待當事人之主張，減輕其賠償金額或免除
    之職權。換言之，基於過失相抵之責任減輕或免除，非僅為
    抗辯之一種，亦可使請求權全部或一部為之消滅，故裁判上
    得以職權斟酌之（最高法院85年台上字第1756號判例參照）
    。次按未領有普通小客車駕駛執照不得駕車，且汽車超車時
    ，應提醒前車注意，待前車允讓後，始得自前車左方超越，
    並應保持半公尺以上之間隔，道路交通安全規則第50條第1
    項、第101 項第1 項第3 款、第5 款分別定有明文。查依員
    警所繪製之道路交通事故現場圖，參以兩造於本院刑事庭偵
    查及審理程序中所為陳述，被告丁○○與原告原本行駛在同
    一車道，因被告丁○○開車欲超越原告，於超越時未依規定
    先予警示，亦未等待前車允讓即行超越，復未保持安全間隔
    以防免危險，原告亦有未注意起駛前應顯示方向燈，並注意
    前後左右有無車輛行人，並應讓行進中之車輛行人優先通行
    ，以致被告丁○○所駕駛之車輛於超車過程中兩車過於接近
    ，被告丁○○所駕駛之小客車右側車身撞及原告所騎駛之機
    車左側把手，致原告受有前開傷害，足認兩造均有過失。準
    此，原告就前開交通事故之發生，亦有過失，臺灣省臺北縣
    區車輛行車事故鑑定委員會鑑定意見書之鑑定意見亦同此認
    定。本院審酌原告與被告丁○○違規情事，認原告、被告丁○○應負之過失責任為2 ：8 ，則依原告、被告過失程度，
    應減輕被告應賠償金額至5 分之4 ，則減輕後被告應賠償原
    告之金額，應為34萬2,374元（計算式：427,968 ×4/5 =
    342,374 ，元以下四捨五入）。
五、按特別補償基金依第40條規定所為之補償，視為損害賠償義
    務人損害賠償金額之一部分；損害賠償義務人受賠償請求時
    ，得扣除之，強制汽車責任保險法第42條定有明文。本件原
    告已領取特別補償基金強制汽機車責任保險理賠金5 萬5,17
    6 元等情，業經原告自承在卷（本院卷第21頁、182 頁）。
    是扣除上開保險理賠金後，原告得請求賠償之損害金額為28
    萬7,198 元（342,374 －5,5176=287,198），及均自起訴狀
    繕本送達之翌日即被告丁○○98年7 月15日起，被告丙○○
    自99年2 月18日起至清償日止按年息百分之五計算之利息，
    為有理由。至原告逾此部分之請求，即屬無據，應予駁回。
六、本判決原告勝訴部分，所命給付之金額未逾50萬元，應依職
    權宣告假執行。原告敗訴部分，其假執行之聲請失所附麗，
    亦應駁回。
七、本件判決基礎已臻明確，兩造其餘之攻擊防禦方法及訴訟資
    料經本院斟酌後，核與判決不生影響，無一一論述之必要，
    併予敘明。
八、據上論結，原告之訴為一部有理由，一部無理由，依民事訴
    訟法第79條、第389 條第1 項第5 款、第85條第2 項，判決
    如主文。
中    華    民    國    99    年    10    月    29    日
                  民事第二庭  法  官  絲鈺雲
以上正本證明與原本無異。
如對本判決上訴，應於判決送達後20日內向本院提出上訴狀；若
委任律師提起上訴者，應一併繳納上訴審裁判費，否則本院得不
命補正逕行駁回上訴。
中    華    民    國    99    年    11    月    2     日
                              書記官  林玫熹

司法院資訊處製作；財團法人民間司法改革基金會備份。
